【裁判字號】    95,訴,2197
【裁判日期】    951018
【裁判案由】    殺人未遂
【裁判全文】
臺灣高雄地方法院刑事判決              95年度訴字第2197號
公  訴  人  臺灣高雄地方法院檢察署檢察官
被      告  甲○○
選任辯護人  許惠珠律師
            秦德進律師
上列被告因殺人未遂案件，經檢察官提起公訴（95年度偵字第13
263號），本院判決如下：
    主  文
甲○○殺人，未遂，處有期徒刑柒年。
    事  實
一、甲○○與黃雲鈴原係男女朋友，因不滿黃雲鈴欲與其分手，
    另與丙○○交往，曾多次向黃雲鈴表示要教訓丙○○，嗣於
    民國95年3 月18日晚間某時，甲○○撥打黃雲鈴之行動電話
    ，得知黃雲鈴正在丙○○家中，遂頓時醋勁大發，因而萌生
    殺人之犯意，隨即以電話與丙○○相約外出談判後，持長度
    約10公分之尖銳刀器1 把，騎乘機車前往丙○○位於高雄市
    鼓山區○○路450 號之住處，丙○○則於家門口等候，待甲
    ○○抵達上址門口，即持上開尖銳刀器下車並以言語辱罵丙
    ○○，2 人於是生口頭上爭執，甲○○明知人體胸部、頸部
    、背部、腹部均為重要臟器所處位置，倘以尖銳物體直接刺
    入，除將造成外部皮肉穿刺傷外，亦極可能同時傷及重要臟
    器，導致生理機能嚴重受損及大量內出血而死亡，竟仍基於
    殺人之犯意，以面對丙○○，左手手腕扣住丙○○頸部，右
    手握上開尖銳刀器1 把之方式，先後朝丙○○左側上臂，及
    背部、左側頸部、左側腹部、左側胸部等身體要害猛刺共數
    十刀後，致使丙○○受有腹部刀刺傷（腹腔網膜外露）、左
    側胸部刀刺傷，合併左側血胸及橫隔膜裂傷、頸部切傷、背
    部及左側上臂多處切傷等傷害，甲○○並揚言：「當我不敢
    殺你」（台語）等語後，隨即騎機車往東門路與裕誠路方向
    逃逸，並將該把刀器丟棄滅失，幸丙○○之兄黃世杰聽見丙
    ○○在門外之叫喊聲而外出查看，見丙○○坐臥在門口樓梯
    處且全身是血，即時將丙○○送往高雄醫學大學附設中和紀
    念醫院（下稱高醫中和紀念醫院）就醫，緊急進行剖腹探查
    術及左側胸管放置術等醫療處置，始倖免於死。
二、案經丙○○訴由高雄市政府警察局鼓山分局報告台灣高雄地
    方法院檢察署檢察官偵查起訴。
    理  由
壹、有關證據能力有無部分：
    按傳聞法則之重要理論依據，在於傳聞證據未經當事人之反
    對詰問予以核實，乃予排斥，惟若當事人已放棄對原供述人
    之反對詰問權，於法院審判時表明同意該等傳聞證據可作為
    證據，基於證據資料愈豐富，愈有助於真實發現之理念，並
    貫徹刑事訴訟法修法加重當事人進行主義之精神，確認當事
    人對於證據能力有處分權之制度，傳聞證據經當事人同意作
    為證據，法院認為適當者，亦得為證據。另當事人於調查證
    據時，對於傳聞證據表示無意見，而未於言詞辯論終結前聲
    明異議，應視為已有將該等傳聞證據採為證據之同意，此為
    刑事訴訟法第159 條之5 定有明文。查被告甲○○及其選任
    辯護人於本院準備程序時，對於全案檢察官所提出卷證資料
    之證據能力已表示均無意見（見本院卷第25頁），依刑事訴
    訟法第159 條之5 之規定，應視為被告已同意證人即告訴人
    丙○○、證人黃世杰、黃雲鈴於警詢時之陳述，與證人丙○
    ○、黃世杰及證人即目睹案發過程之告訴人鄰居陳逸安於偵
    訊時之證述，以及救護照片4 張、高醫中和紀念醫院診斷證
    明書2 紙、祐新股外科診所診斷證明書1 紙、高醫中和紀念
    醫院95年5 月30日函暨函附病歷資料影本1 份、高醫中和紀
    念醫院95年7 月20日函均具有證據能力，而可作為證據，本
    院斟酌該等證據並無非法取得而有不適當之情形，是認均應
    有證據能力，合先敘明。
貳、認定犯罪事實所憑之證據及認定之理由：
一、訊據被告甲○○固坦承於前揭時間，騎乘機車前往告訴人丙
    ○○位於高雄市○○區○○路450 號1 樓之住處前，與丙○
    ○談判時發生口角，並以銳利之金屬器物刺傷丙○○，致丙
    ○○受有前開等傷害之事實，惟矢口否認有何殺人未遂犯行
    ，辯稱：當天未拿刀刺殺丙○○，因與丙○○打架，雙方均
    跌倒，伊方從地上撿東西打丙○○，且因伊當時喝醉，意識
    不清楚，並沒有殺人之故意云云。經查：
(一)、被告於95年3 月18日晚上11時30分許，在高雄市○○區○○
    路450 號1 樓丙○○之住處前，因黃雲鈴而爭風吃醋，故與
    告訴人發生口角，進而執尖銳之金屬器物攻擊丙○○，致其
    受有腹部刀刺傷等傷害之事實，已據被告於本院準備程序及
    審理時供承：因伊女友黃雲鈴劈腿，經伊在電話中逼問黃雲
    鈴，得知黃雲鈴在丙○○家中，故與丙○○相約在丙○○住
    處之巷口談判後，伊便於上開時地持「尖尖、小小」的鐵片
    ，揮擊丙○○等語明確（見本院卷第24、46、65 頁） ，核
    與目擊證人陳逸安於偵訊時結證稱：伊於前開時地，剛逛完
    夜市回家時，目睹有一個人用手勾著丙○○之脖子，還一直
    打他，丙○○均未還手，伊就趕緊上樓通知父母親，父母親
    下樓查看時，見丙○○家門口都是血，但人已經不見了等語
    相符（見95年度偵字第13263 號偵查卷宗第51頁），復有救
    護照片4 張（見警卷第19、20頁）在卷可考；又告訴人因被
    告之攻擊行為，致受有腹部刀刺傷（腹腔網膜外露）、左側
    胸部刀刺傷，合併左側血胸及橫隔膜裂傷、頸部切傷、背部
    及左側上臂多處切傷等傷害，經送往高醫中和紀念醫院緊急
    施以剖腹探查術及左側胸管放置術，及多處傷口縫合，始倖
    免於死等情，亦有高醫中和紀念醫院分別於95年3 月21 日
    、同年4 月6 日、同年5 月22日所出具診斷證明書3 紙、祐
    新骨外科診所於95年5 月19日所出具之診斷證明書1 紙、高
    醫中和紀念醫院95年5 月30日高醫附秘字第0950001667號函
    暨函附病歷資料影本1 份、高醫中和紀念醫院95年7 月20日
    高醫附秘字第0950002355號函在卷可考（見上開偵查卷宗第
    13至15頁、第23至44頁；本院卷第31頁），足徵被告此部份
    之自白與事實相符，應堪採信。
(二)、按刑法上殺人罪與傷害罪之區別，乃以加害人有無殺意為斷
    ，是法院應審酌加害人之行為動機、手段、行為人對其行為
    客觀上足以造成死亡之結果，其主觀上確信之程度如何，是
    否預見其發生而不違反其本意，及其他情況證據等綜合判斷
    ，加害人使用之兇器及被害人所受之傷害程度，固不能據為
    認定有無殺意之唯一標準，但加害人使用之兇器、下手情形
    如何，及被害人所受之傷勢，於審究犯意方面，仍不失為重
    要參考資料（最高法院20年非字第104 號判例、44年台上字
    第373 號判例參照）。亦即該項殺人或傷害之主觀犯意認定
    ，須參酌各方面直接、間接證據，行為人與被害人之關係，
    ，事前之仇隙是否足以引起其殺人之動機，攻擊時之力勁是
    否猛烈足資使人斃命，被害人傷痕之多寡、受傷處所是否即
    為致命部位、傷勢輕重程度、加害人下手情形、所用兇器為
    何及攻擊後之後續動作是否意在取被害人性命等一切客觀情
    狀均應全盤併予審酌，方足據為論斷行為人內心主觀之犯意
    ，究為殺人抑或傷害。經查：
  1.訊據被告固否認曾說過要教訓告訴人，惟自承因其女友黃雲
    鈴劈腿，經伊於案發日在電話中逼問黃雲鈴，得知黃雲鈴在
    告訴人家中，方與告訴人相約談判等語（見本院卷第46頁）
    ，參以證人黃雲鈴於警詢中證稱：被告得知伊與丙○○交往
    後，便常說要教訓丙○○等語明確，復經證人黃世杰於偵訊
    時證述：案發前被告便曾到家中對伊說，丙○○搶走被告之
    女友，要丙○○小心一點等語（見警卷第12頁、上開偵卷第
    20頁），由此足證被告於案發前即因不滿黃雲鈴另結新歡，
    而與告訴人交惡，於案發日更因知悉黃雲鈴在告訴人家中，
    頓時醋勁大發，而引發本件行兇之動機，應堪認定。
  2.被告確與告訴人正面相對，並以左手手腕扣住告訴人脖子，
    以右手持長約10公分之尖銳刀器，刀尖朝下，執刀刺殺告訴
    人，前後歷時約1 分多鍾，告訴人因此所受之刀刺傷、切割
    傷多達至少13處等情，業據告訴人於警詢、偵查及本院審理
    中結證稱：當時天色很暗，伊不知被告手上有拿刀，原以為
    被告是用拳頭打伊，等到被刺後，身體熱熱的，開始流血，
    才看到被告是拿1 把刀，那把刀像瑞士刀，但不確定是何種
    類的刀子，刀長約10公分；被告刺殺伊時，伊並未反抗，只
    有用手頂住等語明確（見警卷第7 至8 頁；前開偵查卷宗第
    5 頁；本院卷第64、65頁），另有本院當庭諭請告訴人模擬
    案發當時遭攻擊情形之照片1 張附卷可考。經核告訴人於本
    件偵審前後，均明確且前均一致地指訴被告係以預藏手中之
    尖銳刀器行兇，並有載明被害人受傷部位及受有刀刺、切割
    傷勢之前開高醫中和紀念醫院診斷證明書及函文，暨救護照
    片4 張在卷可參（見警卷第19、20頁），另經本院於95年7
    月12日就告訴人之傷口係因何器物所傷乙節函詢高醫中和紀
    念醫院，據覆略以：由告訴人傷口研判應為刀或其他尖銳物
    器所傷等語明確（見本院卷第31頁），由此足證，告訴人前
    開所為證述，應非子虛；反觀被告於警詢中先是辯稱：和丙
    ○○談論與黃雲鈴交往問題時，雙方一言不合，丙○○就先
    打伊，伊方才順手在地上撿起1 塊鐵片和丙○○對打，並未
    拿刀子刺傷丙○○云云（見警卷第4 頁）；嗣而於偵訊時，
    及本院95年6 月23日、同年9 月13日訊問時，又稱：伊與丙
    ○○互毆時，2 人均跌倒，伊當時已經酒醉意識不清，不知
    道撿到什麼東西就亂揮，撿到的鐵片是尖尖、小小的，可以
    握在手裡之鐵片，揮的時候並無看到丙○○流血，2 人打完
    架後，伊見丙○○還很正常地走路回去云云（見上開偵查卷
    第11頁；本院卷第9 、46、47、48頁），再於本院95年10月
    4 日審理程序中，竟又辯以：2 人互毆當時，伊處於劣勢，
    於地上撿到的鐵片是橢圓形，可以稍微彎曲，長約15公分、
    寬約4.5 公分、薄的，對鐵片之詳細外觀伊並不是很清楚，
    鐵片於伊驚慌中不曉得被丟到何處云云（見本院卷第71頁）
    。由此足見被告對其所稱在地上撿到用來揮擊告訴人「鐵片
    」之外形，前後交代不清，而含混其詞，其辯詞是否可信已
    非無疑；佐以目擊證人陳逸安證稱：伊目睹有人以手勾住丙
    ○○之脖子，還一直打丙○○，丙○○均未還手等語綦詳，
    已說明如前，足徵被告所稱伊與告訴人互毆跌倒後，才順手
    撿起1 塊鐵片揮擊告訴人云云，顯屬臨訟卸責之詞，委不足
    採；又衡以案發時正值深夜，光線昏暗（此據告訴人前開證
    述可知），倘如被告所稱其當時已酒醉意識不清，焉有餘力
    與可能找尋並撿拾地上之鐵片攻擊告訴人，再於攻擊告訴人
    後，騎乘機車逃逸，況觀諸告訴人之傷勢非輕（詳述如下）
    ，豈是尋常之「鐵片」足以致之，又告訴人何有可能於遭被
    告持刀器攻擊後，正常地走路回去，是被告所辯顯與常情不
    符，洵不足採。綜上，應以告訴人上開所述為可信，被告係
    以預藏手中之尖銳刀器行兇，而非至案發現場方偶然拾獲鐵
    片攻擊告訴人之事實，應足堪認定。
  3.查被告持以作案用之尖銳刀器1 把雖未扣案，然該刀刃長約
    10公分，狀似瑞士刀，刀鋒尖銳，此為告訴人證述明確，業
    經說明如前，用之砍殺人足以致死，當為被告所認識；而人
    體之頸部為大動脈、氣管、主神經叢等重要器官及組織所在
    ，胸部、腹部及背部有心臟、肺臟、腸等重要器官，如遭利
    刃切割，有立即之生命危險，且砍殺之部位若深及動脈，造
    成流血過多，有導致休克及致死之立即危險，此為一般人所
    得認識，被告行為時已為智識正常之成年人，當有此常識，
    實難諉為不知，卻持上開銳利之刀器，往告訴人之左腹部、
    左側胸部、左側頸部、背部及左側上臂等身體部位猛力刺殺
    ，經本院檢視告訴人之救護照片，並核閱告訴人所提出之上
    開診斷證明書及高醫中和紀念醫院之函文所示，可知被告至
    少砍殺告訴人13刀，且導致告訴人受有如犯罪事實欄所載腹
    腔網膜外露、左側胸部刀刺傷，合併左側血胸及橫隔膜裂傷
    、頸部切傷等嚴重傷勢；又告訴人手無寸鐵地接續遭被告以
    尖銳刀器刺殺前後歷時約1 分多鍾，已如前所述，且其遭刺
    殺後，全身是血地坐臥在住處門口樓梯上，呈現半昏迷狀態
    等情，並經證人黃世杰於偵查中證述無訛（見上開偵查卷第
    49頁），由此足證告訴人當時所受之傷勢嚴重，且受傷部位
    均多分佈在胸部、腹部、頸部、背部等人體重要之部位甚明
    。
  4.被告在告訴人住處前刺殺告訴人後，隨即騎乘機車離去，告
    訴人自行打開家門，向家人呼救，隨即坐臥在家門口樓梯上
    等情，亦據告訴人於本院審理時及證人黃世杰偵查中證述綦
    詳（見本院卷第65頁；上開偵查卷宗第49頁），是被告於行
    兇後隨即騎乘機車離去，無視告訴人衣物皆沾染血污及現場
    血跡遍佈，竟未思及救護告訴人而逕行離去，益見應明知可
    能發生被害人死亡之結果，仍有意使其發生，而有殺害告訴
    人之故意甚明。綜上所述，綜觀被告於案發前即有行兇之動
    機存在、攻擊時之力勁非輕、次數甚多、歷時非短，又致告
    訴人所受之傷害嚴重、受傷處多為致命部位、所用之兇器為
    預藏之尖銳刀器，及刺傷告訴人後不為任何之救護措施，逕
    自離去等情，足見被告於砍殺告訴人時殺意至堅，佐以告訴
    人於警詢至本院審理時均證稱：被告砍殺伊時，除口出穢言
    外，還說「當我不敢殺你」（台語）等語（見警卷第7 、8
    頁；本院卷第63頁），益徵被告有殺人之故意昭然若揭。
  5.被告及其辯護人固另辯稱：伊係持鐵片亂揮，並非用刺的，
    且沒有持刀刺殺告訴人，況依高醫中和紀念醫院95年7 月20
    日函所示，告訴人所受傷害均為切割傷，並非穿刺傷，又無
    一傷及重要器官，倘被告有殺人犯意應直接從正面刺殺，而
    無先從手臂及背部為之的必要，告訴人正面之傷害，應係雙
    方爭執時，遭被告誤傷所致，是被告應無殺人之犯意云云，
    惟查被告係與告訴人正面相對，並以左手手腕扣住告訴人脖
    子，右手持長約10公分之尖銳刀器刺殺告訴人等情，已經本
    院認定如前，且經目擊證人陳逸安證述明確，被告辯稱伊係
    亂揮而非用刺的云云，顯與前開之事證不符；又佐以告訴人
    所受之傷害包括腹部刀刺傷（腹腔網膜外露）、左側胸部刀
    刺傷，合併左側血胸及橫隔膜裂傷、左側頸部切傷、背部及
    左側上臂多處切傷，足見其傷勢均集中在身體左側部位，此
    觀之高醫中和紀念醫院95年3 月21日、同年4 月6 日所出具
    之2 紙診斷證明書，及高醫中和紀念醫院95年5 月30日高醫
    附秘字第0950001667號函暨函附病歷資料影本所載即明，準
    此，被告前開辯稱伊係持刀亂揮云云，顯然無法合理解釋告
    訴人之傷勢何以均集中在身體左側部位，並受有腹部刀刺傷
    （腹腔網膜外露）、左側胸部刀刺傷等傷害，由此益徵被告
    係與告訴人正面相對，以左手手腕扣住告訴人脖子，右手持
    長約10公分之尖銳刀器刺殺告訴人無誤，被告及其辯護人所
    為上開辯解，殊非可採；又倘縱如被告所自承，係以手執尖
    銳之「鐵片」揮擊手無寸鐵之告訴人，其亦顯然居於武器優
    勢之地位，在此近身攻擊下，告訴人勢無力反擊，而被告當
    可選擇較無大礙之四肢為目標，竟捨此而不為，而於告訴人
    左上臂外，再攻擊告訴人之腹部、胸部、頸部多次，參以告
    訴人所受前開傷勢判斷，則被告所辯係因告訴人爭執始誤傷
    及被害人重要部位云云，洵非可採，故其辯稱並無殺人之故
    意，核屬畏罪卸責之詞，委無可信。
  6.被告及其辯護人另再辯稱：被告離去現場時，並非因他人發
    現，而係主動離去，況依告訴人之證述，被告發現伊流血，
    才被驚嚇中途罷手離去，足證被告並無殺人之犯意云云，惟
    查被告攻擊時之力勁非輕，以尖銳刀器刺殺告訴人至少13刀
    以上，前後約1 分多鍾，歷時非短，是以被告行兇後之情狀
    觀之，被告當明知可能發生告訴人之死亡結果，業經本院認
    定如前，縱被告係主動罷手離去，然佐以上情，亦非當然可
    逕推認被告並無殺人之犯意，參以被告於本院審理中供承：
    當時與告訴人打完架，所以倉皇離開，係因為害怕警察找伊
    等語（見本院卷第47頁），足證被告於行兇後，倉皇逃離，
    當係因畏罪潛逃無疑，告訴人所為前開證述，尚無從為被告
    有利之認定。
二、綜上所述，本件事證明確，被告前揭殺人未遂犯行至堪認定
    ，自應依法論科。
參、論罪與科刑：
一、按刑法第25條、第26條未遂犯之規定，就刑法第25條第1 項
    關於「已著手於犯罪行為之實行而不遂者，為未遂犯」之規
    定並未修正，而同條第2 項於修正施行前規定「未遂犯之處
    罰，以有特別規定者，為限」，修正後規定「未遂犯之處罰
    ，以有特別規定者為限，並得按既遂犯之刑減輕之」，另刑
    法第26條修正前規定「未遂犯之處罰，得按既遂犯之刑減輕
    之。但其行為不能發生犯罪之結果，又無危險者，減輕或免
    除其刑」，修正後規定「行為不能發生犯罪之結果，又無危
    險者，不罰」，將原不能未遂犯改採為不罰以外，僅將原第
    26條前段一般未遂犯之處罰效果，移列為第25條第2 項後段
    。本案被告已經著手殺人，惟因告訴人之兄即時將其送醫，
    始倖免於難，故本件被告自屬已著手於殺人之行為，並非不
    能未遂，不論依修正前之刑法第25條、第26條未遂犯之規定
    或修正後之刑法第25條之規定，均為未遂犯，對被告而言並
    無有利或不利之情形，自不生新舊法比較之問題，應逕依修
    正前之刑法第25條及第26條前段，論以未遂犯。
二、核被告所為，係犯刑法第271 條第2 項、第1 項殺人未遂罪
    。被告雖著手於殺人行為之實施，惟並未發生侵害他人生命
    法益之結果，為未遂犯，爰依修正前刑法第26條前段之規定
    ，按既遂犯之刑度減輕其刑。爰審酌被告除本件犯行外並無
    其他前科，素行尚佳，有臺灣高等法院被告前案紀錄表1 份
    在卷足憑，然因感情糾紛，不思以和平理智之方式解決，竟
    意氣用事，持刀刺殺告訴人，致告訴人受有如犯罪事實欄所
    載之嚴重傷勢，且造成告訴人身心受創至深且鉅，行為殊不
    可取，又其犯後仍飾詞否認殺人犯行，犯後態度不佳，暨迄
    今未與告訴人達成和解，賠償告訴人之損失等情，及其犯罪
    之動機、目的、手段等一切情狀，量處如主文所示之刑，以
    資懲儆。至被告行兇所用之刀器1 把，因未扣案，且經被告
    於本院審理中供稱業為其丟棄滅失等語（見本院卷第71頁）
    ，復無證據足資證明為被告所有，爰不予宣告沒收，附此敘
    明。
據上論斷，應依刑事訴訟法第299 條第1 項前段，刑法第2 條第
1 項前段、第271 條第2 項、第1 項，修正前刑法第26條前段，
判決如主文。
本案經檢察官乙○○到庭執行職務。
中    華    民    國    95    年    10    月    18    日
                  刑事第十庭  審判長法  官  陳玉聰
                                    法  官  莊珮吟
                                    法  官  鄭凱文
以上正本證明與原本無異。
如不服本判決，應於收受送達後10日內向本院提出上訴書狀。
中    華    民    國    95    年    10    月    19    日
                                    書記官  林慧芬
附錄本判決論罪科刑之法條：
刑法第271條第1、2項（普通殺人罪）
殺人者，處死刑、無期徒刑或 10 年以上有期徒刑。
前項之未遂犯罰之。


司法院資訊處製作；財團法人民間司法改革基金會備份。
